臺灣桃園地方法院刑事判決　　　　　　　　94年度自字第13號
自　訴　人　乙○○
　　　　　　甲○○
共　　　同
法定代理人　戊○○
　　　　　　丁○○○
共　　同
自訴代理人　黃德財律師
被　　　告　丙○○
選任辯護人　鍾周亮律師
上列被告因偽造文書案件，經自訴人提起自訴，本院判決如下：
    主  文
丙○○無罪。
    理  由
一、自訴意旨略以：爰北區房屋仲介股份有限公司（下稱北區公
    司）董事長游日正與其同居人劉素琴於91年5 月25日因澎湖
    空難死亡，自訴人為其2 人所生，自訴人於整理母親劉素琴
    遺物時，發現母親於新竹國際商業銀行會稽分行開立有
    0000-000000帳戶，另申請該帳戶之明細表竟豁然發現91年5
    月27日現金支出（為人領走）新臺幣（下同）237 萬，再者
    ，其又以為不妥當，再於17分鐘後10時25分又更正支出將之
    沖銷，再於10時39分再去領取現金237 萬元，已超出電腦錯
    誤應於3 分鐘內更正之慣例，查其91年5 月25日之電視、91
    年5 月26日之報紙頭條新聞，且北區公司91年5 月26日派員
    工宋滿華及游日正弟弟游日中前往認屍，並於91年5 月27
    日早上派行政總經理周鶴鳴等數人前往松山機場迎棺，且領
    款條為其公司會計即被告丙○○所提出，其分號756 改成印
    章之475 ，其上日期及金額為打字，其存款帳號及提款密碼
    分別為2 人書寫，顯非劉素琴之筆跡，其盜領人丙○○應負
    法律上偽造文書之責，且前開帳戶內之款項確係北區公司要
    發給游日正之獎金部分，並非屬於該公司所有。被告丙○○
    偽造不實之取款憑條，同時也明知被害人死亡而施用詐術使
    銀行及遺囑陷於錯誤，因認被告涉犯刑法第210 條、第339
    條第1 項偽造私文書、詐欺罪嫌云云。
二、按事實之認定，應憑證據，如未能發現相當證據，或證據不
    足以證明，自不能以推測或擬制之方法，以為裁判基礎；又
    認定不利於被告之事實，須依積極證據，苟積極證據不足為
    不利於被告事實之認定時，即應為有利於被告之認定，更不
    必有何有利之證據。又認定犯罪事實所憑之證據，雖不以直
    接證據為限，間接證據亦包括在內；然而無論直接或間接證
    據，其為訴訟上之證明，須於通常一般之人均不致有所懷疑
    ，而得確信其為真實之程度者，始得據為有罪之認定，倘其
    證明尚未達到此一程度，而有合理之懷疑存在時，事實審法
    院復已就其心證上理由予以闡述，敘明其如何無從為有罪之
    確信，因而為無罪之判決，尚不得任意指為違法。最高法院
    分別著有40年臺上字第86號、30年上字第816 號、76年臺上
    字第4986號判例可參。
三、自訴人認被告涉犯上開犯行，無非係以被告於案外人即自訴
    人之母劉素琴於91年5 月25日死亡後，猶於91年5 月27日偽
    造取款憑條自劉素琴所有新竹國際商業銀行會稽分行帳號：
    0000-000000 之帳戶內提領237 萬元為主要論據。訊據被告
    固不否認確於上開時間自前開帳戶領取237 萬元，惟堅決否
    認有何偽造文書犯行，辯稱：上開帳戶原本就是北區公司所
    有，只是借用劉素琴之帳戶存入，劉素琴本來就有配合北區
    公司提領之義務，況上開取款憑條係劉素琴生前即已預先蓋
    好印鑑，該印文為真正，故伊無偽造文書犯行等語。
四、經查：
  (一)辯護人雖辯稱：前開帳戶內之款項為北區公司所有，非自訴
    人所有，是自訴人非犯罪被害人，不得提起自訴云云。按刑
    事訴訟法第319 條第1 項前段規定犯罪之被害人得提起自訴
    。此所謂犯罪之被害人，係指因犯罪而直接受害之人而言。
    又「偽造文書之直接被害人，固僅限於文書名義人，但行使
    此項文書向人詐財，其被詐財者，應同屬直接被害人，自非
    不得提起自訴。」（最高法院70年臺上字第1019號判例參照
    ）。是偽造文書罪之直接被害人為文書名義人，若同有詐欺
    行為，則行使此項文書之相對人亦為直接被害人。查上開取
    款憑條之名義人為「劉素珍」，劉素珍既已死亡，則自訴人
    即劉素珍之繼承人即係偽造上開取款憑條之直接被害人（與
    上開帳戶內之款項是否為北區公司或劉素珍所有無關），至
    該被告是否有自訴人所指為偽造上開取款憑條犯行，此為被
    告有罪無罪之層次，與本件自訴是否合法無涉，是辯護人上
    開所辯尚非可採，先予敘明。
  (二)案外人劉素琴於91年5 月25日死亡，而被告知悉劉素琴死亡
    之事實後，仍於91年5 月27日自戶名劉素琴之上開帳戶領取
    237 萬元等情，為被告所不否認，復有個人基本資料查詢結
    果1 紙、新竹國際商業銀行取款憑條1 紙在卷可稽，此部分
    之事實可認定。
  (三)經本院向新竹國際商業銀行調閱上開取款憑條及上開帳戶印
    鑑卡原本各1 紙，並送請內政部警政署刑事警察局鑑定該等
    文件上「劉素琴」之印文是否相符，經該局以重疊比對法、
    特徵比對法鑑定結果，認上開印鑑卡上「劉素琴」印文與上
    開取款憑條上存戶簽章欄上「劉素琴」印文相符，有該局94
    年7 月20日刑鑑字第0940107741號鑑定書1 份在卷足憑，是
    該等文件上「劉素琴」之印文堪認相符。雖自訴代理人對上
    開鑑定書持保留意見（見本院94年8 月11日審判筆錄第6頁
    ），惟自訴代理人並未提出任何證據證明上開鑑定結果有何
    瑕疵或錯誤，況自訴代理人另陳稱：上開存戶之印鑑章已經
    被自訴人家屬銷燬等語（見本院94年6 月16日審判筆錄第5
    頁），故本件亦無從取得該印鑑章實物以供比對鑑定，則自
    訴代理人空言否認上開鑑定結果，即無足取。再由自訴代理
    人所述印鑑章已被自訴人家屬銷燬乙節，可知上開印鑑章確
    原係由劉素琴保管。是本件上開帳戶印鑑章既原即係由劉素
    琴保管，而上開取款憑條與印鑑卡上之「劉素琴」印文又互
    核相符，是被告辯稱：上開取款憑條係劉素琴生前即已預先
    蓋好印鑑等語，即非無據。
  (四)參以：按金融存款帳戶，事關存戶個人財產權益之保障，與
    存戶之印鑑章、提款卡結合，其專屬性、私密性更形提高，
    除非本人或與本人具密切之關係者，或基於特定目的，否則
    應無將該存摺、印章、提款卡，甚至將蓋妥印鑑之取款憑條
    交由他人使用之理，一般人亦均有應妥為保管存摺、印鑑章
    、提款卡，以防止被他人冒用之認識，而蓋妥印鑑之取款憑
    條，任何人均可持之提領帳戶內之款項，亦為一般人日常生
    活經驗所深知。查本件上開帳戶固係以劉素琴名義開立，而
    印鑑章、存摺卻分別由劉素琴及北區公司保管，姑不論上開
    帳戶內之款項究應屬何人所有，然由劉素琴與北區公司分別
    保管該帳戶之印鑑章及存摺乙節，可知劉素琴與北區公司就
    該帳戶之使用，應有一定約定。再者，劉素琴既生前即在上
    開取款憑條上預蓋妥印鑑並交付北區公司保管，顯有授權北
    區公司可持該取款憑條提領上開帳戶內款項之意，應可認定
    。
  (五)綜上，本件上開取款憑條上「劉素琴」印文既為真正，則劉
    素琴生前即於上開取款憑條預蓋妥印鑑，顯有授權提領之意
    ，是被告持上開取款憑條提領款項，縱其在上開取款憑條填
    寫帳號、密碼，仍屬在劉素琴之授權下為之，自難認有何自
    訴人（及自訴代理人）所指偽造不實之取款憑條，並施用詐
    術使銀行及遺囑陷於錯誤之犯行。又本件被告既係基於劉素
    琴之授權而持上開取款憑條提領款項，則上開帳戶內之存款
    究係何人所有，即與本件無涉，而屬自訴人與北區公司間之
    民事糾紛，允宜循民事途徑解決。
五、查刑事訴訟法第161 條第1 項規定，檢察官就被告犯罪事實
    ，應負舉證責任，並指出證明之方法。此項規定，於自訴程
    序同有適用。因此，自訴人對於自訴之犯罪事實，應負實質
    之舉證責任。倘自訴人所提出之證據，不足為被告有罪之積
    極證明，或其闡明之證明方法，無從說服法院形成被告有罪
    之心證，基於無罪推定之原則，自應為被告無罪之諭知（最
    高法院92年度臺上字第711 、3068號等判決意旨可資參照）
    。本件自訴人（及自訴代理人）就其自訴之事實，未提出適
    合於證明被告犯罪之積極證據，並闡明其證據方法與待證事
    實之關係，而自訴人（及自訴代理人）所舉上開取款憑條，
    並不足以證明被告有何自訴人（及自訴代理人）所指犯行，
    已如前述，復未提出其他足以證明被告犯罪之積極證據，揆
    諸首揭判例意旨，本件被告犯罪應屬不能證明，自應為被告
    無罪判決之諭知。
據上論斷，應依刑事訴訟法第343 條、第301 條第1 項，判決如
主文。
中　　華　　民　　國　　94　　年　　8 　　月　　25　　日
                  刑事第二庭審判長法　官　徐培元
                                  法  官  陳心婷
                                  法  官  鄭吉雄
以上正本證明與原本無異。
如不服本判決，應於判決書送達後10日內，向本院提出上訴狀（
應附繕本），上訴於臺灣高等法院。
                                  書記官  陳慧玲
中　　華　　民　　國　　94　　年　　8 　　月　　25　　日
